臺灣士林地方法院民事判決　　　　　　　　　　　　　九十三年度婚字第一三五號
　　原　　　告　甲○○
　　訴訟代理人　邱六郎律師
　　被　　　告　乙○○
右當事人間請求確認婚姻關係不存在事件，本院於民國九十三年四月十二日言詞辯論
終結，判決如左：
    主    文
確認原告與被告間之婚姻關係不存在。
訴訟費用由被告負擔。
    事    實
甲、原告方面：
    一、聲明：如主文所示。
    二、陳述：
        (一)兩造於民國（下同）七十五年起同居，因兩造過去均曾離婚，且各有子女
          ，因此約定不結婚而以同居之方式共同生活，至八十八年一月末，被告突
          然持一紙業經被告及二位介紹人蓋妥印章之結婚證書，要求原告在其上蓋
          章，憑以辦理結婚登記，原告初以違背兩造約定而予拒絕，惟因不堪被告
          吵嚷，不得已乃在該結婚證書上蓋章，被告嗣於八十八年四月十二日持該
          結婚證書向
        (二)按結婚應有公開儀式及二人以上之證人，民法第九百八十二條著有明文。
          最高法院十八年上字第二○七二號判例意旨，亦明白判示：「男女結婚須
          經雙方同意，尤須經過一定之婚姻儀式方能認為合法成立，否則縱已同居
          ，法律上仍不發生婚姻之效力。」。同院台上字第五五一號判例亦指出：
          「民法第九百八十二條所謂結婚應有公開之儀式，指結婚之當事人應行定
          式之禮儀，使不特定人得以共聞共見認識其為結婚者而言」。查兩造間並
          無公開之結婚儀式之存在，原告更不認識結婚證書上之二位見證人，揆之
          前開規定及最高法院之判例意旨，兩造間自始不發生婚姻關係，為此提起
          本件訴訟。
        (三)兩造曾於八十七年中開設自助餐廳，但僅經營二個月即頂讓與第三人，被
          告辯稱結婚證書上之證婚人曾前來上開餐廳吃飯時，告知兩造將結婚等語
          ，惟縱有此項告知，亦不能使不存在之公開結婚儀式得以補正。況原告被
          迫逼填寫結婚日期，係在八十八年一月三十日，已是兩造結束經營餐廳半
          年多後之事，足以證明兩造確未在上揭日期舉行結婚儀式之情事。
        (四)原告被迫填寫結婚之日期，係八十八年一月三十日，而原告因病住院則在
          九十年三月九日至同年月十四日，原告否認被告所指劉建章曾至醫院探視
          原告之事實。抑且探病不能認定兩造間曾舉行公開之結婚儀式，事理至明
          。
    三、證據：提出
乙、被告方面：
    一、聲明：(一)原告之訴駁回。(二)訴訟費用由原告負擔。
    二、陳述：
        (一)兩造於八十七年在自宅地下室經營餐廳，預備結束營業以前，原告以被告
          工作之辛勞與付出，提起結婚之念頭，由原告親自挑選結婚日期後，於結
          婚證書上親筆填寫，同時親自蓋章於證書上。而證書上之證婚人劉建軍、
          劉玉碧等均完成蓋章手續，另在原告住院期間，見證人曾同赴醫院探視原
          告，此外原告與被告於戶政機關辦妥結婚登記後，共赴國外旅遊，此證明
          婚姻登記完畢後，雙方並無不合之情事，原告稱與兩位見證人互不相識，
          誠屬欺瞞行為。原告性情孤僻，故少有親友往來，且年事已高，以致無
          顏廣發喜帖，公然請客，但雙方婚姻仍屬有效成立。
    三、證據：提出結婚證書、
        扣繳憑單、照片等為證，並聲請訊問證人劉王碧。
    理    由
一、按確認法律關係之訴，非原告有即受確認判決之法律上利益者，不得提起，民事
    訴訟法第二百四十七條第一項前段定有明文。又結婚，應有公開儀式及二人以上
    之證人，經依
    有明文。本件兩造於八十八年一月三十日結婚，並於同年四月十二日依
    結婚之登記，有
    上推定已結婚，故在未經提出反證推翻兩造之婚姻關係前，兩造間夫妻之法律關
    係即繼續存在。本件原告訴請確認兩造間之婚姻關係不存在，藉以除去
    登記，可認其有即受確認判決之法律上利益，合先敘明。
二、次按，結婚應有公開儀式及二人以上之證人。經依
    其已結婚。民法第九百八十二條定有明文。本件原告主張兩造雖已辦妥結婚登記
    ，但未曾舉行結婚之公開儀式乙節，為被告到庭所是認。核與證人即兩造結婚證
    書上所載介紹人劉王碧到庭證稱：「（結婚證書上介紹人欄的）字不是我寫的，
    但章是我蓋的。：：：在台北市○○街當時我的住處蓋的，是被告拿了已填好我
    姓名的結婚證書給我蓋章，至於何時蓋章，因時間已久，已忘記了，只記得就是
    結婚證書上寫的日期。（當時兩造有無舉行結婚儀式）我不知道，她（被告）沒
    有請我。：：：她說她們同居很多年，想要結婚，要我幫她蓋章，以便於她去戶
    政事務所辦理結婚登記。（我）沒有（參加）過她們的結婚典禮。至於她有沒有
    舉行過結婚典禮，我不清楚。」等語相符（見本院卷九十三年四月十二日言詞辯
    論筆錄），堪信為真實。被告雖辯稱當日曾邀請證婚人及介紹人聚餐告以兩造將
    擇期舉行婚禮，並徵得其等同意於結婚證書上蓋章，且兩造婚後曾到加拿大及日
    本旅遊云云，惟縱其所述為真，當日聚餐時，被告僅將兩造即將結婚之意告知在
    場人，當日聚餐顯非結婚之公開宴客，至兩造婚後有無共同出國旅遊，與兩造有
    無踐行結婚之法定儀式無涉，其所辯均不足以證明兩造結婚已合法有效成立。綜
    上事證，兩造既未舉行結婚之法定公開儀式，其結婚之形式要件即有未備。從而
    ，原告訴請確認兩造該次婚姻關係不存在，洵屬有據，應予准許。
三、因本案事證已臻明確，兩造其餘主張陳述及所提之證據，均毋庸再予審酌，附此
    敘明。
四、據上論結，本件原告之訴為有理由，依民事訴訟法第七十八條，判決如主文。
中　　　華　　　民　　　國　　九十三　　年　　　四　　　月　　二十六　　日
                            臺灣士林地方法院家事法庭
                                          法  官  邱璿如
右為正本係照原本作成。
如對本判決上訴應於本判決送達後二十日內向本院提出上訴狀。
中　　　華　　　民　　　國　　九十三　　年　　　四　　　月　　二十六　　日
                                          書記官  李佳穎
